臺灣高等法院臺中分院刑事判決
110年度金上訴字第2195號
上  訴  人  臺灣臺中地方檢察署檢察官
被      告  蔡景樺


 


上列上訴人因被告違反洗錢防制法等案件，不服臺灣臺中地方法
院110年度金訴字第374號中華民國110年9月7日第一審判決（起
訴案號：臺灣臺中地方檢察署109年度偵字第27233號），提起上
訴，本院判決如下：
    主  文
原判決撤銷。
蔡景樺共同犯洗錢防制法第十四條第一項之一般洗錢罪，共貳罪
，均處有期徒刑肆月，併科罰金新臺幣壹萬元，罰金如易服勞役
，均以新臺幣壹仟元折算壹日。應執行有期徒刑柒月，併科罰金
新臺幣壹萬伍仟元，罰金如易服勞役，以新臺幣壹仟元折算壹日
。
    犯罪事實
一、蔡景樺自民國108年8月起，先提供自己帳戶供詐欺集團使用
    ，嗣後加入詐欺組織擔任領款車手工作；於109年3月間，參
    與另一詐欺組織領取遭詐騙被害人交付現金包裹轉交組織上
    手，並出面租用帳戶供詐騙組織使用，足認其對於詐欺組織
    運用人頭帳戶做為詐騙匯款並隱匿犯罪所得去向乙情，知之
    甚明。又現今社會便利商店廣布，一般大眾可隨時前往方便
    之便利商店收取包裹，倘非所欲領取包裹涉及不法，包裹收
    件者欲隱匿其真實身分以避免後續追查，應無刻意給付相當
    報酬委請專人至便利商店短程領取包裹後再放置不特定人得
    任意出入之公共場所，任由不詳他人前往拿取之必要，竟因
    家中經濟困窘，於109 年4 月初某日，見Facebook網站求職
    社團張貼徵求領取包裹訊息，仍基於縱使所領取包裹內係人
    頭金融機構帳戶、而他人利用該等帳戶實施詐欺取財、一般
    洗錢等犯行亦不違反其本意之不確定犯意聯絡，以通訊軟體
    傳送訊息與該人聯絡，相約以每件包裹新臺幣（下同）300 
    元酬勞至便利商店領取包裹再轉放至指定地點，隨即於109 
    年4 月18日21時51分許，依指示至址設臺中市○○區○○路0 段
    000 號便利商店領取有幫助詐欺故意之劉○○（所涉部分經臺
    灣新北地方法院另案以109 年度簡字第6080號判決判處罪刑
    確定）所寄送裝有劉○○所申辦臺灣中小企業銀行帳號000000
    00000 號及上海商業儲蓄銀行帳號00000000000000號帳戶（
    下稱上海銀行帳戶）等金融機構帳戶存摺、提款卡之包裹，
    再將該包裹放在臺中市○○區○○路0 段00○0 號門口旁由不詳
    他人前往拿取後，推由不詳年籍共犯分為下列犯行：
    ㈠於109年4月19日17時前某時，在旋轉拍賣網站散布偽稱欲
      販售手機之不實資訊，致瀏覽該訊息之莊○○陷於錯誤，於
      同日17時許洽購並同意以13,000元價格購買手機1支，於1
      09年4月20日11時2分許轉帳前揭款項（不含手續費）至上
      海銀行帳戶。
    ㈡於109年4月20日13時6分前某時，在旋轉拍賣網站散布偽稱
      欲販售手機之不實資訊，致瀏覽該資訊之王○○陷於錯誤，
      於同日13時6分許洽購並同意以10,000元價格購買手機1支
      ，於同日14時58分許轉帳前揭款項（不含手續費）至上海
      銀行帳戶。
    莊○○及王○○前揭遭詐騙款項，旋遭該不詳共犯提領，以此輾
    轉利用上海銀行帳戶提領詐得款項後再予以隱匿之方式，製
    造金流斷點，從而隱匿上開詐欺特定犯罪所得之去向。嗣莊
    ○○、王○○等人均未收到各自所購買手機，分別察覺有異報警
    處理，始悉上情。
二、案經臺中市政府警察局太平分局報告臺灣臺中地方檢察署檢
    察官偵查起訴。
    理    由
一、證據能力部分：
　㈠本院下述所引用被告以外之人供述證據，檢察官、被告蔡景
    樺（下稱被告）於本院調查證據時，知悉有刑事訴訟法第15
    9 條第1 項不得為證據之情形（本院卷第56頁），迄至本院
    言詞辯論終結前，均未聲明異議，視為同意作為證據。本院
    審酌該等證據取得過程並無瑕疵，與本案待證事實復具相當
    關聯性，以之為本案證據尚無不當，認得為本案證據，依刑
    事訴訟法第159 條之5 規定，均有證據能力。
　㈡本院以下所引用非供述證據，並無證據證明有出於違法取得
    情形，復經本院依刑事訴訟法踐行調查程序，亦認均有證據
    能力。
二、認定犯罪事實所憑證據及理由
　㈠上開犯罪事實，業據被告自警詢至本院均坦承在卷，且據證
    人即被害人莊○○、王○○於警詢時指證遭詐騙經過，證人即人
    頭帳戶申請人劉○○於警、偵訊時證述提供帳戶經過等情（偵
    26516卷第10至19、66至68、109至111頁），並有前開各該
    金融機構帳戶之開戶相關資料及往來明細、各該被害人洽購
    手機之通訊軟體對話紀錄翻拍照片、旋轉拍賣網站翻拍照片
    、網站轉帳紀錄截圖、劉○○提供帳戶之相關對話紀錄擷圖、
    租賃帳戶合約書、警員職務報告、交貨便顧客留存聯及代收
    款專用繳款證明影本、監視器錄影畫面截圖（偵26516卷第2
    3至31、38、43至52、73至99頁、核交卷第13至19頁、偵272
    33卷第21、37、67至68頁），足認被告前開任意性自白應與
    事實相符。被告既有相當年紀及工作經歷，且不僅曾提供帳
    戶予詐欺組織，亦曾實際參與詐欺組織擔任領款、代購人頭
    帳戶等分工，有被告之臺灣高等法院被告前案紀錄表可參，
    其當可預見倘不詳他人特意給付相當報酬委請專人至便利商
    店短程領取包裹後再放至不特定人得以任意出入之公共場所
    ，可能係為隱匿真實身分逃避追查，欲以該等包裹內可能存
    放之人頭金融機構帳戶存摺及金融卡作為收受、提領詐欺取
    財等特定犯罪所得使用，且將款項提領轉出後會產生遮斷資
    金流動軌跡以逃避國家追訴處罰之效果，且不違背其本意。
  ㈡共同正犯之成立，只須具有犯意之聯絡與行為之分擔，既不
    問犯罪動機起於何人，也不必每一階段犯行均經參與，亦不
    限於事前有所協議，即僅於行為當時有共同犯意之聯絡者，
    亦屬之。其表示之方法，亦不以明示通謀為必要，即相互間
    有默示之合致，亦無不可；而共同實施犯罪行為之人，在合
    同意思範圍以內，各自分擔犯罪行為之一部，相互利用他人
    之行為，以達其犯罪目的者，即應對全部所發生之結果，共
    同負責，是共同正犯在犯意聯絡範圍內之行為，應同負全部
    責任；又共同正犯之意思聯絡，原不以數人間直接發生者為
    限，即有間接之聯絡者，亦包括在內。如甲分別邀約乙、丙
    犯罪，雖乙、丙間彼此並無直接之聯絡，亦無礙於其為共同
    正犯之成立。目前破獲之詐騙運作模式，先由詐騙者本身或
    其他專門收集人頭帳戶組織，收集人頭金融機構帳戶，供詐
    騙正犯對被害人施以詐術，再由負責詐騙之成員以虛偽情節
    詐騙被害人，於被害人因誤信受騙將款項匯入指定帳戶或交
    付後，再由詐騙正犯本身抑或由外務車手集團成員以臨櫃提
    款、自動櫃員機領款或親自見面取款等方式將詐得贓款提領
    殆盡，以製造金流斷點，從而隱匿詐欺犯罪所得取向。是以
    收集人頭帳戶乃現今詐欺犯罪運作模式中不可或缺角色。且
    依前開說明，完成特定單一詐騙犯行，實須不同成員共同參
    與、分工合作，以遂行各次詐欺取財犯行。從而，被告雖僅
    參與本案提領內有人頭帳戶包裹之行為，然本件參與成員分
    工不同，即被告僅負責整個犯罪行為中一部分即領取人頭帳
    戶包裹，惟其與本件其他詐欺成員間，顯係相互利用他人行
    為，以達其等詐欺並隱匿詐欺所得財物去向，被告並因而獲
    利，自應各就其等參與之詐欺及一般洗錢犯行共同負責，尚
    難認僅構成幫助犯。又因被告未曾與共犯見面接洽，故無法
    排除與被告聯繫者，即係實際上網刊登詐騙訊息後與莊○○及
    王○○聯繫並提領贓款之人，故無從認定前揭2次詐欺犯罪參
    與者已有3人以上，併此敘明。
  ㈢綜上所述，本案事證明確，被告上開犯行均堪認定，應予依
    法論科。
三、論罪科刑及對原審判決暨上訴理由之說明：
　㈠法律適用部分：　
　　⒈被告基於詐欺及一般洗錢之不確定故意，領取內有人頭帳
      戶包裹後推由詐欺正犯從事詐欺取財並隱匿詐欺犯罪所得
      去向，核其所為，係犯刑法第339條第1項詐欺取財罪及洗
      錢防制法第14條第1項一般洗錢罪。
　　⒉被告固有領取人頭帳戶包裹與詐欺正犯共同從事詐欺取財
      及一般洗錢，然被告並非實際施行詐術者，且詐欺取財方
      式甚多，依卷存事證，尚不足認被告對共犯是否採用刑法
      第339 條之4 第1 項各款所定加重手段有所認知或容任，
      故雖本案共犯係以網際網路對公眾散布不實訊息而為詐欺
      ，然無證據證明被告就此部分加重條件有所認知或容任，
      自難以此加重條件相繩，檢察官起訴書亦認被告僅構成刑
      法第339條第1項之詐欺取財罪，併此敘明。
　㈡共同正犯部分：
　　被告與指示其領取包裹並實施詐騙提款之共犯，就上開所犯
    詐欺及一般洗錢犯行，具有犯意聯絡與行為分擔，並分工合
    作、互相利用他人行為以達犯罪目的及行為分擔，均為共同
    正犯。
　㈢罪數部分：
　　⒈詐欺罪係侵害個人財產法益之犯罪，其罪數計算，以被害
      人數、被害次數之多寡，決定其犯罪之罪數。同理，洗錢
      防制法透過防制洗錢行為，促進金流透明，得以查緝財產
      犯罪被害人所騙金錢之流向，而兼及個人財產法益之保護
      。從而，洗錢防制法第14條第1項洗錢罪之罪數計算，亦
      應以被害人人數為斷；且如就同一被害人施行詐欺後，透
      過洗錢行為以掩飾、隱匿所得去向，因目的單一且具有行
      為重疊性，自應以一行為論處想像競合犯。故被告就犯罪
      事實一㈠㈡同一被害人而言，係以一行為同時觸犯刑法第33
      9條第1項詐欺取財罪及洗錢防制法第14條第1項之一般洗
      錢罪，均為想像競合犯，各應依刑法第55條規定，皆從較
      重之一般洗錢罪處斷。
　　⒉被告就不同被害人之2次一般洗錢罪間，犯意各別，行為互
      殊，應予分論併罰。
　㈣刑之減輕部分：
　　被告於原審及本院均坦承全部犯行，應依洗錢防制法第16條
    第2項減輕其刑。
  ㈤對原審判決及上訴理由之說明：
　　原審認被告幫助犯一般洗錢罪，罪證明確予以論罪科刑，固
    非無見，然依照前揭理由二㈡說明，本院認被告應係一般洗
    錢罪及詐欺罪之共犯，檢察官認原審此部分認定有誤提起上
    訴，為有理由，應由本院予以撤銷改判。
　㈥量刑審酌部分：
　　⒈爰審酌被告正值青年，已有多次參與詐欺之犯罪紀錄，有
      臺灣高等法院被告前案紀錄表，仍不思循正當途徑獲取財
      物，貪圖不法錢財，於預見包裹內物品極有可能為人頭帳
      戶存摺、金融卡，詐欺正犯取得使用足以掩飾、隱匿詐欺
      贓款去向、所在，並逃避檢警追緝，竟為賺取報酬，仍依
      指示領取、寄送包裹，致該帳戶遭作為詐取金錢之人頭帳
      戶，並使共犯真實身分難以查緝，且使被害人莊○○、王○○
      受有損害，迄今尚未與被害人等達成調解或予以賠償；然
      考量被告僅被動受指示領取包裹轉寄，參與犯罪程度較輕
      ，尚未取得任何報酬，犯後坦承犯行，暨被告自陳之智識
      程度、就業情形、家庭經濟及生活狀況等一切情狀，暨檢
      察官於原審具體求刑之意見，量處如主文第2項所示之刑
      ，並諭知罰金如易服勞役之折算標準。
    ⒉數罪併罰定應執行刑之裁量，應兼衡罪責相當及特別預防
      之刑罰目的，綜合考量行為人之人格及各罪間之關係，具
      體審酌各罪侵害法益之異同、對侵害法益之加重效應及時
      間、空間之密接程度，注意維持輕重罪間刑罰體系之平衡
      。其依刑法第51條第5款定執行刑者，宜注意刑罰邊際效
      應隨刑期而遞減及行為人所生痛苦程度隨刑期而遞增之情
      形，考量行為人復歸社會之可能性，妥適定執行刑。除不
      得違反刑法第51條之外部界限外，尤應體察法律規範本旨
      ，謹守法律內部性界限，以達刑罰經濟及恤刑之目的。本
      院審酌被告上開各節，認其本案所犯2罪，係因1次領取人
      頭帳戶包裹後轉交所致2位被害人損害，犯罪時間緊密且
      犯罪類型相同，就其所犯2罪定其應執行刑如主文第2項所
      示，併諭知罰金如易服勞役之折算標準。
  ㈦沒收部分：
  　⒈被告自偵訊至本院均否認已獲得本案報酬等語（偵27233卷
      第104頁，原審卷第95至96頁），且無證據足以證明被告
      業已獲得報酬，自難對被告沒收犯罪所得。
  　⒉被告僅依指示提領轉寄內含金融帳戶資料之包裹，並未經
      手被害人莊○○、王○○所匯款項即洗錢標的，或對該等金錢
      曾取得任何支配占有，且被告並非居於主導犯罪之地位，
      被告就所隱匿之財物不具所有權及事實上處分權，自無從
      依洗錢防制法第18條第1項諭知沒收。
據上論斷，應依刑事訴訟法第369條第1項前段、第364條、第299
條第1項前段，洗錢防制法第14條第1 項、第16條第2 項，刑法
第11條、第28條、第339 條第1 項、第55條前段、第42條第3 項
前段，刑法施行法第1 條之1 第1 項，判決如主文。
本案經檢察官陳君瑜提起公訴，檢察官朱介斌提起上訴，檢察官
徐松奎到庭執行職務。
中　　華　　民　　國　　111 　年　　2 　　月　　15　　日
            刑事第八庭　  審判長法　官　林  清  鈞
                                法　官　郭  瑞  祥
                                法　官　簡  婉  倫
以上正本證明與原本無異。
如不服本判決應於收受送達後20日內向本院提出上訴書狀，其
未敘述上訴理由者，並得於提起上訴後20日內向本院補提理由書
(均須按他造當事人之人數附繕本)「切勿逕送上級法院」。因疫
情而遲誤不變期間，得向法院聲請回復原狀。
                                書記官  林　書　慶
　　　　　　　　　　　　　　　　
中　　華　　民　　國　　111 　年　　2 　　月　　15　　日
附錄本案論罪科刑法條：
刑法第339條第1項
意圖為自己或第三人不法之所有，以詐術使人將本人或第三人之
物交付者，處5年以下有期徒刑、拘役或科或併科50萬元以下罰
金。
以前項方法得財產上不法之利益或使第三人得之者，亦同。
前二項之未遂犯罰之。

洗錢防制法第14條
有第二條各款所列洗錢行為者，處7年以下有期徒刑，併科新臺
幣5百萬元以下罰金。
前項之未遂犯罰之。
前二項情形，不得科以超過其特定犯罪所定最重本刑之刑。